# Resumen de  R

Lista de temas

- Iniciando R: Datos elementales.
- Consiguiendo datos en y fuera de R.
- Usando formato de texto y binario para almacenar datos.
- Interfaces
- Subconjuntos de objetos de R
- Operaciones vectorizadas
- Estructuras de control



## R elemental


```{r computing, comment=NA}
x <- 1
print(x)
x
msg <- "r"
t <- pi/4
st <- sin(t)
t
st
asin(st)

sec. = 1; min. = 60*sec.; hr. = 60*min.; dia. = 24*hr.
sem. = 7*dia.; yr. = 365.25*dia.; siglo. = 100*yr.
3*siglo./sec.

grado. = pi/180
sin(30*grado.)
```

### Algunas funciones  elementales
```{r computinga, comment=NA}

round(1234.679)
round(1234.679, -2)
round(1234.679, 2)

signif(1234.679)
signif(1234.679, 2)

ceiling(3.9)
ceiling(4.2)

floor(3.2)
floor(5.6)

trunc(3.7)
trunc(7.1)

options(digits=7)

x <- runif(3)
x
x + 123456
x
formatC(x, digits = 2, big.mark = ",", format = "f")
formatC(x, digits = 7, big.mark = ",", format = "E")


.7-.6-.1
.7/.1-7
.7/.1
zapsmall(.7/.1) - 7

1/0
log(0)
Inf*Inf
Inf/Inf
0/0

```
### Variables de entorno

```{r computingb, comment=NA}


# Encuentra todas las variables en el entorno R. 
ls()

# Remueve todas las variables y mucho otros objetos

rm(list = ls())

```
### Operadores relacionales
```{r computingc, comment=NA}


.5 == 1/2
.3/.1 == 3
all.equal(.3/.1,3)
```

###  Operadores de indexado con vectores

``` {r computingd, comment=NA}
x <-  c(3.2, 1.7, -11.3, -0.67, 4, 0.8)
x[3]
x[1:4]; x[c(2,3,5)]
x[3] <- 10.0
x
x[7] <- 4.3
x
x[9] = 9
x
x[-8]

```

### Operaciones elementales  con vectores
``` {r computinge, comment=NA}
x -1
3 * x
x^2
sin(x/2)
length(x)
mean(x)
sd(x)
var(x)
min(x)
range(x)
sum(x)
prod(x)
cumsum(x)
cumprod(x)

summary(x)
```

### Recycling

```{r computingf, comment=NA}
x1 = c(1,2,3,4,5)
y1 = c(1,2)
 x1*y1

```

### Generando secuencias
 
```{r computingg, comment=NA}
 
1: 10
5.7:-3.7
 
n = 10
1:n-1

1:(n -1)

seq(3,8,.5)
seq(by=0.45,from=2.7,to=6.7)
seq(-pi,pi,length.out=12) # 12 valores


y <- 2; rep(y,5)
w <-  c(4,5); rep(w,5)
rep(w, each=5)
```

### Secuencias de numeros aleatorios

```{r computingh, comment=NA}
runif(6,-2,2)
runif(6)


rnorm(6,9,1.5)
rnorm(5)

x = 1:6
err <- rnorm(6,0,0.1)
x + err

x*(1 + err)

set.seed(123)
round(rnorm(5),3)
```

### Operadores lógicos

```{r computingi, comment=NA}
v <- runif(8,-3,3)
v > 0
which(v>0)
v[v > 0]

v1 <- seq(.1,.6,.1)/.1; v1
w1 <- 1:6; w1

v1 == w1
all.equal(v1, w1)
```

### Velocidad en la formación de vectores
```{r computingj, comment=NA}


n=10000
v = 1
system.time(for (i in 2:n) v[i] = i)


v1 = numeric(n)
system.time(for (i in 2:n) v1[i] = i)

system.time({v2 = 1:n})

head(v2)

tail(v2)

```

### Producto escalar y producto triple

```{r computingjj, comment=NA}

#install.packages("pracma")
require(pracma)


escalar <-  function(u,v) as.numeric(u%*%v)
vecnorm <- function(v)sqrt(dot(v,v))

u <- c(1,2,3)
v <- c(4,5,6)
escalar(u,v)
vecnorm(u)

norm(as.matrix(u), "F")

triple<- function(u,v) {c(u[2]*v[3]-u[3]*v[2],
                          + u[3]*v[1]-u[1]*v[3], u[1]*v[2]-u[2]*v[1])}
triple(u,v)

```

##  Matrices

```{r computingk, comment=NA}

m <- matrix(c(3,-4.2,-7.1,0.95),nrow=2,ncol=2)
m
m <- matrix(c(3,-4.2,-7.1,0.95),nrow=2,byrow = T)
m
#m[2,3]
#m[2,]
#m[,3]

x = 1:3; y = 1:3
rbind(x,y)
cbind(x,y)


diag(c(12,24, 36))
diag(rep(1,3))
matrix(rep(0,9), nrow = 3)

A1 <- matrix(1:4, 2, 2)
A1
A2 <- matrix(c(1,0, 0, 1),nrow=2 )
A2

kronecker(A1, A2)
kronecker(A2, A1)
```

### Submatrices

```{r computingl, comment=NA}
m3 <- matrix(1:9, 3, 3, byrow = T)
m3
m3[1:2,c(1, 3)]

m1 <- matrix(c(3.78,-4.2,-7.1,0.95, 4.3, -1.2),nrow=2,ncol=3)
rownames(m1) = c("A","B")
colnames(m1) = c("v1","v2","v3")
m1
m1[,"v1"]

summary(m1[, "v1"])

m1 <- matrix(1:6, nrow=2, ncol=3, byrow=T, dimnames = list(c("A","B"),c("v1","v2","v3")))
m1

```

### Operaciones con matrices

```{r computingm, comment=NA}
m1 -2
m1/5
options(digits = 3)
sqrt(m1)
m1^{-1}

m1 + m1
m1/m1


M1 <- matrix(runif(9),3,3); M1
M2 <- matrix(runif(9),3,3); M2

M3 <- M1 %*% M2; M3

t(M1)
det(M1)

A <- matrix(1:4, 2,2)
B <- matrix(5:8, 2, 2)

crossprod(A,B)

t(A) %*% B
tcrossprod(A,B)
A %*% t(B)

require(Matrix)

D <- matrix(1:9,3,3)
D
expm(D)
```


## Algo de LAPACK

```{r computingn, comment=NA}
M1_inv <- solve(M1)
solve(solve(M1))


identical(M1, solve(solve(M1)))
all.equal(M1, solve(solve(M1)))


# Ejemplo

A <- matrix(c(1,1/2,1/3, 1/2,1/3,1/4, 1/3,1/4,1/5),nrow=3, byrow=T)
A_inv <- solve(A)
b <- c(1,0,0)
x <- A_inv %*% b
x

A %*% x
solve(A,b)


# Autovalores y Autovectores

eigen(M1)
eigen(M1)$values

# Ejemplo: Los autovalores de una matriz hermitiana son reales
# y sus autovectores son ortonormales 

MH <- matrix(c(1,2,3, 2,5,-1, 3,-1,7),3,3,byrow=T)
MHval <- eigen(MH)$values
MHval
MHvec <- eigen(MH)$vectors
MHvec
MHvec[, 1]

MHvec[,1]%*%MHvec[,1]
MHvec[,2]%*%MHvec[,3]
MHvec[,3]%*%MHvec[,3]

```


# Usando la funcion outer

```{r computingo, comment=NA}

x = 1:3; y = 1:3
outer(x,y)
outer(x,y, FUN = "+")

w <- c(1, 2.3, 2,3,4,8,12, 43)
q <-c(2, 4)
outer(w, q, "log")
outer(w,q, "+")
outer(w,q,"*")
t<- c("a", "b")
outer(w, q, "paste")

x <- 1:9; y <-2:8
names(x)<-x; names(y)<-y 
outer(y, x, "^")

```
## Vectores y data frames

```{r computing1, comment=NA}
v1<- c(59, 55, 53.5, 55, 52.5, 57.5, 53, 55)
v1[1]
v1[-1]
v1[2]

S.v1 <- sum(v1)
S.v1


v2 <- c(22.3, 19.7, 20.8, 20.3, 20.8, 21.5, 20.6, 21.5)
v3 <- c(31.2, 30.4, 30.6, 30.3, 30.3, 30.8, 32.5, NA)
v4 <- c(9.5, 13.8, 14.8, 15.2, 15.5, 15.6, 15.6, 15.7)

sum(v3, na.rm = TRUE)

v5<- c(v1, v2, v3, v4)
Id <- c(1, 1, 1, 1, 1, 1, 1, 1, 2, 2, 2, 2, 2, 2, 2,
     2, 3, 3, 3, 3, 3, 3, 3, 3, 4, 4, 4, 4, 4, 4, 4, 4)


rep(c(1, 2, 3, 4), each = 8)
rep(1 : 4, each = 8)
a <- seq(from = 1, to = 4, by = 1)
a

a <- seq(from = 1, to = 4, by = 1)
rep(a, each = 8)



v_nombres <- c("v1", "v2", "v3", "v4")
Id1 <- rep(v_nombres, each = 8)


Z <- cbind(v1, v2, v3, v4)
n <- dim(Z)
n
n <- dim(Z)[1]
n

W <- vector(length = 8)
W[1] <- 59
W[2] <- 55
W[3] <- 53.5
W[4] <- 55
W[5] <- 52.5
W[6] <- 57.5
W[7] <- 53
W[8] <- 55


Dmat <- matrix(nrow = 8, ncol = 4)
Dmat

Dmat[, 1] <- c(59, 55, 53.5, 55, 52.5, 57.5, 53, 55)
Dmat[, 2] <- c(22.3, 19.7, 20.8, 20.3, 20.8, 21.5,
                 20.6, 21.5)
Dmat[, 3] <- c(31.2, 30.4, 30.6, 30.3, 30.3, 30.8,
                 32.5, NA)
Dmat[, 4] <- c(9.5, 13.8, 14.8, 15.2, 15.5, 15.6,
                 15.6, 15.7)

Dmat

colnames(Dmat) <- c("v1", "v2", "v3", "v3")
Dmat

Dmat2 <- as.matrix(cbind(v1,v2,v3, v4))

Dfrm <- data.frame(df1 = v1, df2 = v2,
                df3 = v3, df4 = v4)
Dfrm

```
## Estructuras de control

### if-else


```{r computing3, comment=NA}
## Generando un numero aleatorio uniforme

x <- runif(1, 0, 10)
if(x >3){
  y <- "Hola R"
}else {
  y <-"Hola Python"
}
```

## for

```{r computing4, comment=NA}
for(i in 1:8){
  print(i)
}
```

##  Consiguiendo datos en y fuera de R

```{r computing 10, comment=NA, eval=FALSE}
# Adquiriendo data en R

# Usando la funcion read.csv() para importar
# un archivo .csv

Ejemplo.csv <- read.csv("Ejemplo1.csv")
Ejemplo.csv

# Si un archivo .csv contiene valores numericos y 
# caracteres, las variables de caracteres son convertidos
# a un tipo factor (usamos stringAsFactors = FALSE)

iris_a <- read.csv("iris.csv", stringsAsFactors = FALSE)
str(iris_a)

# Usando un separador con el atributo

iris_a <- read.csv("iris.csv", stringsAsFactors = FALSE, sep=";")
str(iris_a)

# Podemos usar read.csv con sep ="\t" o podemos usar read.table()

ejem.tab <- read.csv("Vegetation2.txt", sep = "\t")
ejem.tab
ejem.tab1 <- read.table("Vegetation2.txt", header = TRUE)
ejem.tab1

```
```{r computing 18, comment=NA,eval=FALSE}
S1 <- read.table("squidGSI.txt",header = TRUE)
names(S1) # Nombres de S1
str(S1)

# Otras operaciones

mean(S1$GSI , data = S1)
boxplot(S1$GSI ~ factor(Location), data = S1)
boxplot(S1$GSI, data = S1)

S1$GSI
mean(S1$GSI)

## Mas ejemplos

S1$Sex
Sel <- S1$Sex == 1
S1F <- S1[Sel, ]

S1M <- S1[S1$Sex == 2, ]

S1F.OR.1 <- S1[S1$Sex == 1 & S1$Location == 1,]

S1F <- S1[S1$Sex == 1, ]
S1F1 <- S1F[S1$Location == 1, ]
                   
Ord1 <- order(S1$Month)
S1[Ord1, ]
S1
```

## Manipulación de Factores

```{r computing 11, comment=NA}

char.obj <- "abecedario"

# Creando una variable factor usando la funcion substring().
# La funcion nchar() da el numero de caracteres de un objeto de tipo caracter

factor.obj1 <- factor(substring(char.obj, 1:nchar(char.obj),1:nchar(char.obj)), levels=letters)

# Mostrando levels de la variable factor
levels(factor.obj1)

# Usamos la funcion table() para mostrar las letras que no pertenecen a las
# subcadenas

table(factor.obj1)
factor.obj1


factor.obj2 <- factor(factor.obj1)
levels(factor.obj2)
table(factor.obj2)
factor.obj2


# Factores desde variable numericas

# Usamos la funcion cut() para producir factor desde variables numericas

set.seed(1234)
numvar <- rnorm(100)

num.to.factor <- cut(numvar, breaks=5)
class(num.to.factor)
table(num.to.factor)

# Creando un factor con las etiquetas dadas
num.to.factor1 <- cut(numvar,breaks=5,labels=c("lg","lmg", "mg", "um", "hg"))
data.frame(table(num.to.factor1))

# Creando una variable factor usando la declaracion condicional

num.to.factor2 <- factor(ifelse(numvar <= -1.37, 1,
                        ifelse(numvar<=-0.389,2,ifelse(numvar<=0.592,3,ifelse
                              (numvar<=1.57,4,5)))),labels=c("(-2.35,-1.37]", 
                                                             "(-1.37,-0.389]", "(-0.389,0.592]",
                                                             "(0.592,1.57]",
                                                             "(1.57,2.55]"))

# Mostrando la data usando la funcion table()
table(num.to.factor2)
num.to.factor2
```


## Subindices y subconjuntos

```{r computing 13, comment=NA}
# Creando un vector de 10 elementos
vec10 <-c(2,4,7,1,8,9,2,12,6,3)
vec10[3]
vec10 > 4 
vec10[vec10 > 4] # Mostrando valores mayores que 4
vec10[-2]        # Eliminando el segundo elemento 4

# Data frame con dos variables

df2<- data.frame(d1=c(2,7,8,9, 1),d2 = c(-4,6,3,5,9))
df2
df2[1, ] # Accediendo a la primera fila
df2[, 1] # Accediendo a la primera columna
df2[1,1] # Accediendo a la primera fila y la tercera columna

# Listas

list.obj <- list(dat =df2, vec.obj=c(2,5,6), "Milagros")
list.obj
list.obj[[3]] # Accediendo al tercer elemento de la lista
list.obj[[2]][2] # Accediendo a un elemento individual

# Accediendo a un conjunto de datos desde un objeto lista
list.obj$dat
```
    
