---
title: "Laboratorio 2 "
output: pdf_document
---

```{r setup, include=FALSE}
knitr::opts_chunk$set(echo = TRUE)
```


## Git y Github

### Ejercicios de clase

1 . Escribe los siguientes códigos de Python 

a)

```python
def dia_1(dia):
  if dia == "lunes":
return ":("
  if dia != "lunes":
return ":D"

print(dia_1("domingo"))
print(dia_1("lunes"))
```
b)

```python
def f1(a):
    b = a - 2
    return b

c = 3

if c > 2:
    d = f1(5)
    print(d)
```

c)

```python
x = 2

if x > 3:
    print("Este numero ")
print("es mayor")
print("que 3.")
```

d) 

```python
numeros = [1, 5, 2, 12, 14, 7, 18]

doble = []
for numero in numeros:
    doble.append(2 * numero)

numeros_pares = []
for numero in numeros:
    if numero % 2 == 0:
        numero_pares.append(numero)

animalitos = ['aardvark', 'cat', 'dog', 'opossum']

animalitos_a = []
for animalito in animalitos:
    if animalito[0] in 'aeiou':
        animalitos_a.append(animalito.title())
        
```

2 . Guarda estos archivos con los nombres `Ejemplo1.py, Ejemplo2.py` y `Ejemplo3.py` en un directorio llamado **Python**.

3 . Escribe los siguientes códigos en R

a)

```{r, eval=FALSE}
N <- 100000
n <- 100
p <- .5
x <- rbinom(N,n,p)
hist(x, 
     xlim = c(min(x), max(x)), 
     probability = TRUE, 
     nclass = max(x) - min(x) + 1, 
     ylab = "Densidad",
     col = 'yellow',
     main = 'Distribucion binomial, n=100, p=.5')
lines(density(x,bw=1), col = 'red', lwd = 3)

```

b)

```{r, eval=FALSE}
# Distribucion hipergeometrica

N <- 10000
n <- 5
urna <- c(rep(1,10),rep(0,5))
x <- NULL
for (i in 1:N) {
  x <- append(x, sum(sample( urna, n, replace=F )))
}
hist(x, 
     xlim=c(min(x),max(x)), probability=T, nclass=max(x)-min(x)+1, 
     col='yellow',
     ylab ="Densidad",
     main='Distribucion hipergeometrica, n=20, p=.75; k=5')
lines(density(x,bw=1), col='red', lwd=3)

```

c)

```{r, eval=FALSE}
N <- 10000
n <- 5
x <- rhyper(N, 300, 100, 100)  # help(rhyper)
hist(x, 
     xlim=c(min(x),max(x)), probability=T, nclass=max(x)-min(x)+1, 
     col='yellow',
     ylab = "Densidad", 
     main='Distribucion geometrica, n=400, p=.75, k=100')
lines(density(x,bw=1), col='red', lwd=3)
```

4 . Guarda los archivos con los nombres `distribucion1.R`, `distribucion2.R` y `distribucion3.R` en un directorio llamado **R**

5 . Crea un repositorio con el nombre **CM274-Tareas** y sube los directorios **Python** y **R**. 

6 . Ubica el archivo `distribucion1.R` en Github, da click en el lapiz y agrega las siguientes lineas en la cabacera del archivo:

```{r, eval=FALSE}
# Distribucion binomial
```


Cuando termines, dale al botton **Commit changes**.

7 . Escribe  `git push origin master`


sobre la carpeta donde se encuentra esos archivos, para traer esos cambios a tu directorio local. Revisa los cambios. 